臺灣高雄地方法院刑事判決　　　　　　　100年度選訴字第2號
公　訴　人　臺灣高雄地方法院檢察署檢察官
被　　　告　王福成
選任辯護人　許清連律師
　　　　　　李錦臺律師
　　　　　　陳奕全律師
被　　　告　李林雪貞
指定辯護人　李淑妃律師
上列被告因違反公職人員選舉罷免法案件，經檢察官提起公訴（
99年度選偵字第280 號），本院判決如下：
    主  文
王福成、李林雪貞均無罪。
    理  由
一、公訴意旨略以：王福成為民國99年11月27日舉行之高雄市第
    1屆里長選舉苓雅區意誠里里長候選人，綽號「阿娘仔」
    之李林雪貞則為王福成助選。王福成為尋求有投票權人周曾
    清桂（另為職權不起訴處分）之支持，竟與李林雪貞共同基
    於對於有投票權之人交付賄賂，而約其投票權為一定之行使
    之犯意聯絡，由王福成於99年9月中旬某日11時許，電話邀
    約周曾清桂至址設高雄市苓雅區○○○路89號之李林雪貞住
    處，周曾清桂依約前往後，王福成旋即指示李林雪貞將內裝
    有鑲有紫玉之金戒指1枚（價值不詳，下稱金戒指）之紙盒
    交付予周曾清桂，周曾清桂收受後，允諾投票予王福成，並
    為其助選。後因另名里長候選人楊玉鳳聽聞此事，並告知周
    曾清桂之友人黃絹婷，黃絹婷向周曾清桂探詢後，周曾清桂
    懼遭查獲，故於99年10月10日19時38分許，撥打王福成持用
    之0000000000門號，相約在高雄市苓雅區○○○路75號前，
    將該金戒指退還，因認被告涉犯公職人員選舉罷免法第99條
    第1項交付賄賂罪嫌。
二、按被告以外之人於檢察事務官、司法警察官或司法警察調查
    中所為之陳述，與審判中不符時，其先前之陳述具有較可信
    之特別情況，且為證明犯罪事實存否所必要者，得為證據，
    刑事訴訟法第159條之2定有明文。是依本條規定，被告以外
    之人於檢察事務官、司法警察（官）調查時所為之陳述，屬
    傳聞證據，依同法第159條規定，本無證據能力，必具備可
    信性及必要性，始例外得適用上開第159條之2規定，認有證
    據能力，採為證據。此所謂必要性要件，必須該陳述之重要
    待證事實部分，與審判中之陳述有所不符，包括審判中改稱
    忘記、不知道等雖非完全相異，但實質內容已有不符者在內
    ，且該審判外之陳述，必為證明犯罪之待證事實存在或不存
    在所不可或缺，二者兼備，始足當之。查證人楊玉鳳、劉素
    華、章淑芬、劉豐華、周曾清桂、陳延昌、黃絹婷於偵查中
    已具結證述，且渠等證述關於重要待證事實部分與其在法務
    部調查局高雄市調查處（下稱調查局）之證述內容相符，則
    渠等於調查局所為之證述既有偵查中經具結之證述可以代替
    ，自非屬為證明犯罪事實存否所必要者，則渠等於調查局所
    為之證述，非為證明犯罪之待證事實存在或不存在所不可或
    缺，從而該等證人於調查局所為之證述自非屬上開傳聞例外
    規定之情形，並無證據能力。
三、次按被告以外之人於審判外之陳述，雖不符刑事訴訟法第
    159  條之1至第159條之4之規定，而經當事人於審判程序同
    意作為證據，法院審酌該言詞陳述或書面陳述作成時之情況
    ，認為適當者，亦得為證據。當事人、代理人或辯護人於法
    院調查證據時，知有第159條第1項不得為證據之情形，而未
    於言詞辯論終結前聲明異議者，視為有前項之同意，同法第
    159  條之5第1、2項分別定有明文。除上開證據外，本判決
    所引用之其他傳聞證據，當事人及辯護人迄未於本案言詞辯
    論終結前聲明異議，依前開法條之規定，視為當事人已同意
    援引作為證據，且經本院審酌該等言詞陳述或書面陳述作成
    時之情況及證據取得過程等節，認為適當，可以作為認定事
    實之依據。
四、復按犯罪事實應依證據認定之，無證據不得認定其犯罪事實
    ，刑事訴訟法第154條第2項定有明文。又刑事訴訟上證明之
    資料，無論其為直接或間接證據，均須達於通常一般之人均
    不致有所懷疑，而得確信其為真實之程度，始得據為有罪之
    認定，若關於被告是否犯罪之證明未能達此程度，而有合理
    懷疑之存在，致使無從形成有罪之確信，根據「罪證有疑，
    利於被告」之證據法則，即不得遽為不利被告之認定，最高
    法院76年度台上字第4986號判例可資參照；又按刑事訴訟法
    第161條第1項規定：檢察官就被告犯罪事實，應負舉證責任
    ，並指出證明之方法。因此，檢察官對於起訴之犯罪事實，
    應負提出證據及說服之實質舉證責任。倘其所提出之證據，
    不足為被告有罪之積極證明，或其指出證明之方法，無從說
    服法院以形成被告有罪之心證，基於無罪推定之原則，自應
    為被告無罪判決之諭知，最高法院92年台上字第128號判例
    意旨可參照。
五、公訴人起訴被告涉犯前開罪嫌，無非以證人周曾清桂、劉豐
    華、楊玉鳳、黃娟婷於偵查中所為之證述、楊玉鳳所持用之
    0000000000號行動電話之通訊監察譯文、通聯調閱查詢單、
    周曾清桂所持用之0000000000號門號雙向通聯記錄1紙、高
    雄市第一屆里長選舉候選人名單、周曾清桂個人基本資料查
    詢結果1份等為其論據。訊據被告2人固坦承於99年9月某日
    ，被告王福成曾前往被告李林雪貞所經營之機車行內，委請
    被告李林雪貞代為將放置於機車行內，以紙袋裝之物品交付
    周曾清桂，惟堅詞否認有何公職人員選舉罷免法第99條第1
    項交付賄賂之犯行，被告王福成辯稱：當日給付周曾清桂之
    物品是地區議員所製作之草莓造型環保袋，因為等待周曾清
    桂時隨手放置於地上，請被告李林雪貞順手拿取交付予周曾
    清桂等語；被告李林雪貞則辯稱：伊沒有幫王福成助選，當
    天是被告王福成在伊經營之店內等周曾清桂，周曾清桂到達
    後，被告王福成請伊將放置店內後方樓梯口以紙袋裝之物品
    拿給周曾清桂，伊並不知道紙袋內之物品為何等語。
五、經查：
  (一)被告王福成為99年11月27日舉行之高雄市第1屆里長選舉苓
    雅區意誠里候選人，證人周曾清桂於斯時設籍於高雄市○○
    路62巷10號14樓之1，為意誠里具有投票權之人，此有高雄
    市第1屆里長選舉候選人名單（見偵卷第23頁）、第1127投
    票所苓雅區意誠里第11至17鄰選舉人名冊（見本院卷第78頁
    ）、選舉人公報（見本院卷第143頁）、個人基本資料查詢
    結果（見偵卷第33頁）附卷可佐，故上開事實，堪予認定。
  (二)本案查獲之過程係調查局於99年9月22日13時6分對高雄市苓
    雅區意誠里里長候選人楊玉鳳所持用門號為0000000000號行
    動電話實施通訊監察，聽聞楊玉鳳與黃絹婷對話：「楊：我
    聽說福誠給他（阿桂）金子。黃：阿！福成喔，手指給他喔
    ！...楊：有人跟我說，他要還他，他說有退還他。黃：什
    麼金子，手指喔！...楊：金子是他拿去給人，拿去給很多
    人，人家早就跟我講，我說，不要緊，他要給你，你就收起
    來，票要蓋對人。黃：阿娘仔有沒有拿？....。楊：福成給
    他金子，他就幫福成拉票...。楊：是人家跟我講，他（阿
    桂）跟人家講，人家跟我講，他跟朱福講的，朱福跟我講的
    」等內容，提到被告王福成交付金戒指予證人周曾清桂，故
    傳訊楊玉鳳詢問其所聽聞之消息來源，楊玉鳳表示上開傳言
    乃開設水餃店之劉豐華所述，並表示另有章淑芬、劉素華、
    被告李林雪貞為王福成之助選員，另聽說新光路賣魚丸的人
    （即陳延昌）有收到金戒指等語（見他字卷第47頁）；證人
    劉豐華則到庭證稱其並未目睹王福成交付周曾清桂戒指，僅
    係水餃店客人之流言等語（見他字卷第66頁）；嗣檢察官依
    楊玉鳳之證述陸續傳訊周曾清桂、章淑芬、劉素華、劉豐華
    、陳延昌、周曾清桂到庭作證，因周曾清桂證稱其確有收受
    王福成之金戒指而查知本案之起訴事實，有本院99年聲監字
    第1919號通訊監察書、通聯調閱查詢單、0000000000號通訊
    監察譯文、臺灣高雄地方法院檢察署檢察官辦案進行單在卷
    可參，復有證人楊玉鳳、章淑芬、劉素華、陳延昌、劉豐華
    、周曾清桂於偵查中之證述明確（見他字卷第46頁、58  至
    59頁、65至67頁、74至77頁、83頁、108、109頁），洵足認
    定。
  (三)公訴人認被告共同涉犯上開罪嫌，主要引據證人周曾清桂於
    99年11月10日於偵查中證稱：王福成沒有對我賄選，他曾送
    我金戒指是要我幫他拉票，今年某天早上11點多，王福成打
    手機給我叫我去被告李林雪貞家，當時被告王福成在場，要
    被告李林雪貞拿東西給我，是一個盒子，當場打開盒子，裡
    面有金戒指，上面鑲玉，李林雪貞拿戒指給我時，並沒有說
    什麼，王福成當天有要我支持他，投票給他，收到戒指後，
    有一天黃絹婷告訴我說被告李林雪貞講出來說我曾收受王福
    成的戒指，我就以持用之0000000000行動電話打電話給王福
    成，並將收受之金戒指返還予王福成云云（見他字卷第75
    、76頁）。惟證人周曾清桂前對於王福成交付金戒指係為請
    其幫忙拉票或是投票支持，所述已前後不一；又前經調取證
    人周曾清桂所持用0000000000號之通聯紀錄，僅有於99年10
    月10日19時38分曾與被告王福成所持用之0000000000號行動
    話之發話紀錄，與證人周曾清桂所證，被告王福成尚曾於99
    年9月間撥打行動電話聯絡交付金戒指之情節不符，且無可
    證明該通訊之內容，是否為被告本人所接聽，則證人周曾清
    桂所證該次通訊內容係為返還金戒指，並非無疑；再者，證
    人楊絹婷於偵查中證稱：是從楊玉鳳處聽聞周曾清桂收受金
    戒指乙事，是因為有天周曾清桂提到一位邱姐探聽其住處，
    直覺跟選舉有關，所以方勸周曾清桂不要拿選舉的東西等語
    ，亦與證人周曾清桂前開證稱，證人黃絹婷主動向其敘述金
    戒指乙事及傳聞來源均不同。準此，證人周曾清桂前開於偵
    查中之證述，是否實在，即有可疑。況證人周曾清桂於本院
    審理中具結證稱：我是楊玉鳳的助選員，於99年9月某日上
    午11時，王福成到我工作的地方，當面叫我去被告李林雪貞
    住處，到達後被告王福成要被告李林雪貞拿一個紙袋給我，
    回家打開發現紙袋裡面有一顆草莓，王福成交給我時，並沒
    有說什麼，於偵查中證稱有收到金戒指，是因為知道楊玉鳳
    密告，且有風聲說我有拿到金戒指，故意為不實陳述等語（
    見本院卷第51至55頁），與其於偵查中所為之證述迥然有異
    ，且證人與被告等人無任何特殊關係，若真有其所述收受金
    戒指乙情，應無甘負偽證罪刑事責任，特意於本院迴護被告
    2人而為不實之證述；又證人周曾清桂於本院審理中對於其
    於偵查中故意為虛偽證述之動機及理由敘述明確且綦詳，顯
    非無所憑，而隨意編派其證言，另參以檢察官於99年11月10
    日訊問證人周曾清桂後，即認情況急迫而核發逕行搜索指揮
    書（見他字卷第42頁），然綜觀全卷，並未扣得與金戒指之
    相關證物，是難認證人周曾清桂於偵查中證稱被告王福成曾
    委由被告李林雪貞交付金戒指1枚為真。
  (四)又證人楊玉鳳雖於偵查中證稱：我是聽賣水餃老闆還有很多
    人說，周曾清桂曾收受王福成之金戒指，章淑芬、劉素華、
    李林雪貞、張秀卿是王福成之樁腳，有聽說新光路28巷賣魚
    丸的也有收受等語（見他字卷第46、47頁）；證人劉豐華於
    偵查中證稱：我是聽一個來店裡的客人說的，是談到這次選
    舉聽說有人在買票，他說王福成有送他金戒指，阿桂（即周
    曾清桂）有拿到等語（見他字卷第65頁）。惟前開證人所證
    僅得證明曾有被告王福成交付周曾清桂金戒指之流言，對於
    是否王福成曾交付周曾清桂金戒指乙情，均非親見親聞，尚
    難憑為不利被告事實認定之依據，且檢察官依據證人楊玉鳳
    所述，傳訊章淑芬、劉素華、劉延昌到庭，證人章淑芬、劉
    素華、劉延昌均證稱：並未收受金戒指，且從未聽聞王福成
    送金戒指之事（見他字卷第58、59、83頁），核與證人楊玉
    鳳所聽聞之傳言不合，則證人楊玉鳳、劉豐華之證述，僅為
    渠等所聽聞街談巷語，欠缺來源根據，不足以作為對被告不
    利之認定。
六、綜上所述，本件檢察官所為之舉證，尚不足證明被告王福成
    、李林雪貞曾共同交付金戒指予具有投票權之周曾清桂，約
    定為一定行使投票權，而涉有公職人員選舉罷免法第99條第
    1 項對於有投票權之人交付賄賂之犯行，又本院復查無其他
    積極證據足資證明被告確有前開犯行，揆諸前揭法條及判例
    意旨，自應對被告為有利之認定，不能證明被告犯罪，依法
    自應為無罪之諭知。
據上論斷，應依刑事訴訟法第301 條第1 項，判決如主文。
本案經檢察官鄭靜筠到庭執行職務。
中    華    民    國   100    年    3     月    16    日
                  刑事第十一庭  審判長  法  官  李代昌
                                        法  官  林韋岑
                                        法  官  鄭  瑋
以上正本證明與原本無異。
如不服本判決，應於判決送達後10日內，向本院提出上訴狀。
中    華    民    國   100    年    3     月    17    日
                                書記官  蔡佩珊